【裁判字號】    97,智,42
【裁判日期】    980522
【裁判案由】    損害賠償等
【裁判全文】
臺灣臺北地方法院民事判決                97年度智字第42號
原      告  甲○○○
            乙○○○
前二人共同  黃榮謨律師
訴訟代理人  張瓊文律師
被      告  博宇德工程股份有限公司
法定代理人  己○○
訴訟代理人  丙○○
訴訟代理人  林雯澤律師
            溫藝玲律師
被      告  名登建設股份有限公司
法定代理人  丁○○
被      告  友業營造股份有限公司
法定代理人  戊○○
前二人共同
訴訟代理人  謝心味律師
上列當事人間損害賠償等事件，本院於九十八年四月二十三日言
詞辯論終結，判決如下：
    主      文
原告之訴及其假執行之聲請均駁回。
訴訟費用由原告負擔。
    事實及理由
一、原告起訴主張：
  (一)原告擁有發明專利第I272334號「隔音性能調整型的特殊混
    凝土樓板與施工方法」專利權（下稱系爭專利），專利權期
    間自2007年2月1日起至2024年7月15日止。原告發現於泰安
    街集合住宅工地（下稱系爭工地）之中空樓板使用與原告系
    爭專利極為近似之結構構施工。該工程為被告名登建設股份
    有限公司（下稱名登公司）將結構體工程發包給被告友業營
    造股份有限公司（下稱友業公司）承攬，友業公司復將中空
    樓板工程轉包給被告博宇德工程股份有限公司（下稱博宇德
    公司）次承攬。原告委託財團法人中華工商研究院為專利權
    權侵害鑑定，鑑定結論為：「本案待鑑定物對應專利之構件
    與中華民國專利公告編號第0000000號『隔音性能調整型的
    特殊混凝土樓板及裝置與施工方法』之申請專利範圍第1至3
    請求項構成實質相同，即若入本案專利之申請專利範圍第1
    至3請求項」，顯見被告博宇德公司所施作之中空樓板構件
    與原告系爭專利實質相同，而侵害原告之專利權。被告名登
    公司為系爭工地之業主，系爭工地結構體之樓板內埋設物侵
    害原告系爭專利申請專利範圍第1至3項，原告依據專利法第
    56條第1項、第84條得向被告名登公司請求賠償。被告友業
    公司承攬名登公司結構體工程，復將樓地板工程轉由博宇德
    公司次承攬，其施工方法侵害原告系爭專利，被告友業公司
    應推定具有過失。依前述法規，被告共同侵害原告系爭專利
    權，應負連帶賠償責任。系爭專利於台灣地區原告係授權第
    三人東和林工程股份有限公司（下稱東和林公司）實施，損
    害賠償金額依專利法第85條第1項及辦理民事訴訟事件應行
    注意事項第87條第2項規定，採雙方所簽訂之專利權授權合
    約第三條授權費之約定為基礎，東和林公司應給付原告等新
    台幣（下同）125萬元之授權費，並應依實際實施（銷售）
    坪數，每平方米另支付原告等100日圓授權金。本件被告未
    經原告授權，即侵害原告之專利權，致原告受有相當於授權
    金125萬元之損害，原告自得依專利法第84條、民法第184
    條第2項、185條之規定請求被告等負連帶損害賠償之責。
  (二)被告博宇德公司以系爭專利所施作之中空樓板工程，目前尚
    有工地未完工，且爾後仍有侵害原告系爭專利之可能性，依
    專利法第84條第1項規定，仍有請求排除或防止之必要。
  (三)聲明：
    1.被告應連帶給付原告125萬元，及自起訴狀繕本送達翌日
      起至清償日止按年息5%計算之利息。
    2.被告博宇德公司不得有製造、為販賣之要約、販賣、使用
      或為上述目的而進口其公司侵害系爭專利之產品等行為。
    3.第一項聲明原告願供擔保，請准為假執行之宣告。
二、被告方面：
  (一)博宇德公司抗辯：
    1.被告並無侵害原告系爭專利，自無須負擔任何損害賠償責
      任。被告於系爭工地所實施之施工方法係「豆莢型固定架
      體與使用該架體之樓板減重隔熱隔音之樓板施工方法」，
      經訴外人詹德威申請發明專利（申請案號：0000 00000
      ），並由訴外人詹德威全權技術指導，而訴外人詹德威除
      保證絕無侵害他人之權利外，並與被告一同委託亞信國際
      專利商標事務所就訴外人詹德威所申請「豆莢型固定架體
      與使用該架體之樓板減重隔熱隔音之樓板施工方法」之內
      容所實施之「樓板」及「樓板施工方法」是否有侵害原告
      之專利範圍進行鑑定，鑑定結論明載：「博宇德工程股份
      有限公司依據詹德威先生所申請第000000000號『豆莢型
      固定體與使用該架體之樓板減重隔熱隔音之樓板施工方法
      』之內容所實施之『樓板』及『樓板施工方法』不侵害甲
      ○○○、乙○○○之我國發明專利公告第0000000號『隔
      音性能調整型的特殊混凝土樓板與施工方法』案之第1、4
      項專利範圍。」，顯見被告系爭工地所實施之工法並無侵
      害原告系爭發明專利。
    2.系爭專利之樓板結構配件與工法實施並無法截然劃分，且
      被告系爭工地所實施之樓板結構之配件、工法與系爭專利
      不同，原告主張被告係侵害其隔音性能調整型的特殊混凝
      土樓板之物品專利，顯屬無稽：原告所有系爭專利申請專
      利範圍並不包括樓板結構之先前技術，亦即其專利範圍應
      排除先前技術，況樓板中裝置保麗龍球之結構為日本建築
      技術之習用工法結構，2003年11月14日之發明專利公報（
      特開0000-000000）其中發明圖說之雙面球夾圖5、11及12
      與原告所有系爭發明專利之專利圖說圖10、11及12相似，
      亦即均為雙面球夾之習用工法結構。且觀諸西元2005年7
      月14日之發明專利公報（特開0000-000000），參之該專
      利之發明圖說（圖6下部雙面球夾形式及圖7），足證雙面
      球夾包裹保麗龍球體為習用工法結構。況係爭專利之樓板
      結構配件與工法實施並無法截然劃分，被告系爭工地所實
      施之樓板結構配件、工法與系爭專利不同，是今原告僅主
      張被告係侵害其物品專利，顯屬無稽。
    3.原告所有之專利係「隔音性能調整型的特殊混凝土樓板」
      與「施工方法」，今以被告所有之保麗龍球、球體固定件
      等構件，主張被告侵害其專利權，顯屬有誤。
    4.就專利侵權之全要件原則比對系爭專利申請專利範圍與被
      告所提供之待鑑定物，已足認定待鑑定物與系爭專利申請
      專利範圍文義讀取並不相同，且無均等論之適用。
    5.縱被告確有侵害原告系爭專利權之行為，原告亦未因此受
      有損害。
  (二)名登公司與友業公司則抗辯以：
    1.以保麗龍球體為中空樓板之施工工法為業界習知技術，且
      名登公司僅提供樓板配筋圖之施工圖樣，並未指示施工方
      式。
    2.博宇德公司非系爭工程之承攬人，僅係次承欖人，被告名
      登公司對其施作並無任何指示，自無民法第184條第2項、
      第185條規定之要件。
    3.被告友業公司為轉包，並無侵害原告專利權之故意或過失
      之歸責事由存在。
    4.被證二僅係保麗龍球體中空樓板配筋剖面圖，並不能作為
      被告名登公司對原告之專利權有何侵害之故意或過失之指
      示之論據。
    5.原告僅以原證三相片而非實物為委託鑑定，是該鑑定報告
      基礎採證有問題，不能作為本件專利侵權之證明。
    6.施工方式有無侵犯專利權僅與博宇德公司有關，與被告名
      登公司、友業公司無涉。
    7.原告認為應由被告對侵害系爭專利負無故意、過失負舉證
      責任，顯有違侵權行為之舉證責任分配原則。
    8.博宇德公司係依其生產之物品為名登公司、友業公司系爭
      工程施作，原告依專利法第56條第1項，請求被告名登公
      司、友業公司負連帶損害賠償責任，於法無據。
    9.縱友業公司應負賠償責任，因友業公司給付於博宇德公司
      之承攬金額僅為400,990元，是原告本件請求逾越此部分
      之賠償金額，即不可採。
    10.原告主張侵害之專利範圍第1項是樓板整體，而原告則就
      物件加以比對，不符合專利侵害採全要件，為符合文義讀
      取之比對原則。且就待鑑定物與原告之專利申請範圍比對
      ，本件均未構成文義侵害與等效侵害。
  (三)均聲明：
    1.原告之訴及假執行之聲請均駁回。
    2.如受不利之判決，願供擔保請准宣告免假執行。
三、兩造不爭執事項：
  (一)原告為系爭發明專利之專利權人，專利權期間自2007年2月1
    日起至2024年7月15日止。
  (二)系爭工地工程，為名登公司將總工程一部結構體工程發包給
    友業公司承攬，友業公司復將結構體工程一部之中空樓板工
    程轉包給博宇德公司次承攬。
四、得心證之理由：
    按發明專利權受侵害時，專利權人得請求賠償損害，並得請
    求排除其侵害，有侵害之虞者，得請求防止之。專利法第84
    條第1項定有明文。復按，當事人主張有利於己之事實者，
    就其事實有舉證之責任。民事訴訟法第277條前段亦定有明
    文。原告主張被告所施作之中空樓板構件與原告之系爭專利
    實質相同，故自得訴請被告負擔損害賠償並排除侵害，為被
    告所否認，自應由原告舉證證明被告施入之樓板確實有侵害
    系爭專利。又原告主張被告確實有侵害系爭專利權，無非係
    以其自行委請財團法人中華工商研究院所出具之鑑定報告為
    證明方法。然查：
  (一)按所謂鑑定，係第三人受法院之命令，在該訴訟向法院報告
    法院所不知之法規或專業上之經驗法則，或將專業上經驗法
    則適用於具體之事實而得之事實判斷。本件原告所提出自行
    委請財團法人中華工商研究院所出具之鑑定報告及被告博宇
    德公司所提出自行委請亞信國際專利商標事務所出具之鑑定
    報告，雖均名為「鑑定報告」，但因非於訴訟中由本院命其
    為之，而係原告與被告博宇德公司依據該報告文書所記載之
    意思內容，希冀本院閱讀其中意思其內容，而後將之作為證
    據資料以認定事實，自應評價其證據方法為「書證」，先予
    敘明。
  (二)次按所謂「全要件原則」係指請求項中每一技術特徵均對應
    表現在待鑑定對象中，包括文義的表現及均等的表現。因此
    以待鑑定對象中多個元件、成分或步驟達成申請專利範圍中
    單一技術特徵之功能，或以待鑑定對象中單一元件、成分或
    步驟達成申請專利範圍多個技術特徵組合之功能，均得稱該
    技術特徵係對應表現在待鑑定對象中。故關於專利侵權之判
    斷，首應依據「文義讀取」確認解釋後申請專利範圍中之技
    術特徵的文字意義是否完全對應表現在待鑑定對象中。如否
    ，則接下來應判斷有無「均等論」之適用。復按，「均等論
    」係基於保護專利權人利益之立場，避免他人僅就申請專利
    範圍之技術特徵稍作非實質之改善或替換，而規避專利侵權
    的責任。由於以文字精確、完整描述申請專利範圍實有其先
    天上無法克服之困難，故專利權範圍得擴大至申請專利之技
    術特徵的均等範圍，不應僅侷限於申請專利範圍之文義範圍
    。其目的係為避免他人藉由將專利權人所擁有該發明之構成
    要件稍作改變，即可迴避既有之專利權。如遭控為侵權之產
    品因與原有專利範圍之構成要件不完全相同時，即應無條件
    地運用「均等論」，以辨明該產品於法律上可否判定與原有
    發明技術範圍均等，避免專利權人經長期研發之智慧結晶，
    遭人以投機之方法剽竊後，苦無合法救濟途徑。「均等論」
    之比對方式為，若待鑑定對象之對應元件、成分、步驟或其
    結合關係與申請專利範圍之技術特徵係以實質相同之技術手
    段（way），達成實質相同的功能（function），而產生實
    質相同的結果（result）時，應判斷待鑑定對象之對應元件
    、成分、步驟或其結合關係與申請專利範圍之技術特徵無實
    質差異，適用「均等論」。「實質相同」係指兩者之差異為
    該發明所屬技術領域中具有通常知識者所能輕易完成者。
  (三)經查：
    1.原告所有之系爭專利之申請專利範圍第1項為：「一種隔
      音性能調整型的特殊混凝土樓板，以提升樓板隔音性能為
      目的，樓板內埋設有實心輕量球體，其特徵在於：實心輕
      量球體係利用埋設雙面夾固定鐵件包住，在配力上端鋼筋
      上來固定，配力上端鋼筋被連結鋼筋懸吊著的壓縮止配件
      單邊與連結鋼筋張架固定，因而實心輕量球體就不會因為
      灌漿時被沖離所預定的位置」（見本院卷(一)第246頁）。
      如解析此一專利範圍之技術特徵，應可拆解如下：(1)一種
      隔音性能調整型的特殊混凝土樓板，以提升樓板隔音性能
      為目的；(2)樓板內埋設有實心輕量球體；(3)實心輕量球體
      係利用埋設雙面夾固定鐵件包住，在配力上端鋼筋上來固
      定；(4)配力上端鋼筋被連結鋼筋懸吊著的壓縮止配件單邊
      與連結鋼筋張架固定，因而實心輕量球體就不會因為灌漿
      時被沖離所預定的位置」。
    2.而依被告所述其施作之中空樓板，如對應原告系爭專利申
      請專利範圍加以解析，應為：(1)一種混凝土樓板，目的係
      達到樓板減重、隔熱、隔音之效能；(2)樓板內埋設有阻燃
      級高發泡保麗龍球體；(3)阻燃級高發泡保麗龍球體係以兩
      個U型320度圈固弧筋包夾，在配力上端鋼筋上來固定；(4)
      二個UH豆莢式固定架體主力筋以鐵鉤固定連結，包夾住阻
      燃級高發泡保麗龍球體後，UH豆莢式固定架體主力筋再以
      鐵線綁紮固定接合於於建築上層鋼筋之下筋，使阻燃級高
      密度發泡保麗龍球體定位於建築上層鋼筋與建築下層鋼筋
      之間的位置（參酌本院卷(二)第6至8頁被告之抗辯內容解析
      ）。原告並未能證明被告實際施作之中空樓板非如其上開
      所述，是本院爰以上開解析結果與原告系爭專利之申請專
      利範圍進行比對。
    3.將上述兩者予以比對，結果為：
      (1)就要件(1)而言：兩者均為一具隔音性能之混凝土樓板，
        應認符合文義讀取。
      (2)就要件(2)而言：「阻燃級高發泡保麗龍球體」應認係落
        入「實心輕量球體」之文義範圍，故亦符合文義讀取。
      (3)就要件(3)而言：
        原告主張「U型320度圈固弧筋」落入「雙面夾」之文
          義範圍，被告則否認之。按專利法第56條第3項規定
          ：「發明專利權範圍，以說明書所載之申請專利範圍
          為準，於解釋申請專利範圍時，並得審酌發明說明及
          圖式。」就客觀文義而言，「U型圈固弧筋」實難認
          與「雙面夾」文義相同，況觀諸卷附系爭專利說明書
          之發明說明及圖式（本院卷(一)第79至111頁），其中
          元件符號E原告稱之為「固定鐵件」，而元件符號F原
          告始稱之為「雙面夾固定鐵件」，而以元件符號E較
          類似被告之「U型圈固弧筋」，足見「雙面夾」之文
          義並不能解釋為包括「U型圈固弧筋」，原告主張兩
          者文義相同並不可採。
        原告雖又主張「雙面夾」與「U型圈固弧筋」之技術
          手段、功能、結果實質相同云云，惟按申請專利範圍
          中技術特徵之均等範圍不應擴及先前技術，查系爭專
          利之申請日為2004年7月16日，此有專利公報1份在卷
          可稽（本院卷(一)第246頁），是卷附2003年11月14日
          公開之日本特許案（特開0000-000000）可為其先前
          技術；而該日本特許案已揭示「以配置在上端鋼筋之
          固定金屬件將輕量球體固定」（原文：上端筋上
          配置押金物該輕量体所定位置固定
          ）之技術特徵，此觀諸該案之公開特許公
          報上之請求項1及其圖示即明（本院卷(一)第213至220
          頁），而其圖示所揭露之「固定金屬件」即為非雙面
          夾式之U型筋，是以固定金屬件將輕量球體固定之技
          術特徵既為系爭專利之先前技術，原告自不得主張雙
          面夾之均等範圍擴及被告所使用之U型圈固弧筋。
      (4)就要件(4)而言：
        此部分系爭專利申請專利範圍所示之技術特徵為：連
          結鋼筋上懸吊壓縮止配件，而配力上端鋼筋即被該壓
          縮止配件單邊與連結鋼筋張架固定；至被告所施作者
          乃：二個UH豆莢式固定架體主力筋以鐵鉤固定連結，
          UH豆莢式固定架體主力筋再以鐵線綁紮固定接合於於
          建築上層鋼筋之下筋，是僅就固定球體用之固定鐵件
          如何與連結鋼筋固定此點而言，系爭專利乃以壓縮止
          配件固定，被告所施作者乃以鐵線綁紮固定，兩者文
          義上即有不同。
        原告雖主張上開兩者之技術手段、功能、結果實質相
          同云云，惟按發明說明中有揭露但並未記載於申請專
          利範圍之技術，應被視為貢獻給社會大眾，而不得為
          均等範圍所及；查卷附系爭專利說明書第17頁已記載
          「用結束鋼筋9把壓縮止配件11（如圖十七）綁在配
          力上端鋼筋5a上」（本院卷(一)第95頁），再參酌圖示
          第五圖關於「結束鋼筋」之圖示（本院卷(一)第105頁
          ），可知系爭專利之說明書已揭示以綁紮方式將固定
          球體用之固定鐵件固定於連結鋼筋之技術，而此一技
          術並未顯現於申請專利範圍中，申請專利範圍僅載有
          以壓縮止配件張架固定方式固定固定鐵件與連結鋼筋
          之技術，是據上開說明，僅就要件(4)中固定鐵件與連
          結鋼筋如何固定之點而言，已無均等論之適用。
    4.從而，無論自文義或均等之角度觀之，系爭專利之申請專
      利範圍如上開(3)及(4)之技術特徵並未對應表現在被告施作
      之混凝土樓板，是基於「全要件原則」，被告施作之混凝
      土樓板並未落入系爭專利之申請專利範圍第1項。
    5.原告另主張被告施作之樓板亦侵害系爭專利申請專利範圍
      第2項及第3項，惟該2項為申請專利範圍第1項之附屬項，
      範圍較第1項為狹，被告施作之樓板既未落入系爭專利之
      申請專利範圍第1項，自無落入系爭專利申請專利範圍第2
      項及第3項之餘地，本院爰毋庸進行上開侵權分析比對。
  (四)綜上所述，原告主張被告施作之樓板落入系爭專利申請專利
    範圍第1至3項乙節，並無理由，從而，其依專利法第84條第
    1項、民法第184條第2項、第185條之規定，請求如其聲明所
    示，為無理由，應予駁回。原告既受敗訴判決，其假執行之
    聲請即失所附麗，不應准許。
  (五)因本件事證已臻明確，兩造其餘主張陳述及所提之證據，經
    本院斟酌後，認與判決結果不生影響，均毋庸再予論述，附
    此敘明。
八、訴訟費用負擔之依據：民事訴訟法第78條。
中    華    民    國    98    年    5     月    22    日
                  民事第二庭    法  官  歐陽漢菁
以上正本係照原本作成
如對本判決上訴，須於判決送達後20日內向本院提出上訴狀
中    華    民    國    98    年    5     月    22    日
                                書記官  吳貞瑩


司法院資訊處製作；財團法人民間司法改革基金會備份。
